臺灣高雄地方法院刑事判決　　　　　　 96年度易緝字第101號
公　訴　人　臺灣高雄地方法院檢察署檢察官
被　　　告　己○○
　　　　　　　　　　（現於臺灣高雄看守所執行中）
選任辯護人　王建宏律師
上列被告因詐欺案件，經檢察官提起公訴（90年度調偵字第513號）
，本院判決如下：
    主  文
己○○犯詐欺取財罪，處有期徒刑壹年，減為有期徒刑陸月，如
易科罰金，以銀元參佰元即新台幣玖佰元折算壹日。
    事  實
一、己○○明知其自身之銀行借款債務高達新台幣（下同）9,55
    6,820 元之鉅，且所召集之另外3 會互助會，被其他會員至
    少已倒會6 會，其自民國85年6 月以後，每月應支出之借款
    本息及會款至少需款220,160 元以上，已陷於無資力之狀況
    ，竟隱瞞上情，為求自身金錢周轉，基於意圖為自己不法所
    有之犯意，於85年8 月12日，自任會首並邀集如附表一所示
    之人為會員，共計61會，會期自85年8 月12日起至87年1 月
    27日止，每會10,000元，採內標方式標會（起訴書誤載為外
    標制），每月12日、27日中午在其位於高雄縣鳳山市○○○
    路132 號之住處開標，附表一所示之其他會員因之誤信己○○為正常招攬互助會，不疑有詐，因而對渠償債能力之認知
    均陷於錯誤，同意參加該互助會，並據以繳交第1 期會款，
    己○○因此詐取第1 期會款計600,000 元得手。嗣於86年5
    月間，己○○藉其車禍受傷之機會，向各該會員佯稱因受傷
    無法收取會款，要求延期開標後，即趁機止會逃逸無蹤，其
    他活會會員始知受騙。
二、案經告訴人丙○○○、卯○○○、甲○○、林福財（改名：
    庚○○）、戊○○、子○○、辛○○、癸○○、丁○○○、
    丑○○、寅○○、辰○訴請台灣高雄地方法院檢察署檢察官
    偵查起訴。
    理  由
一、程序方面：
    本判決所引用之證據資料（詳後引證據），其中傳聞證據部
    分，縱無刑事訴訟法第159 條之1 至第159 條之4 或其他規
    定之傳聞證據例外情形，亦因檢察官、被告及其辯護人或同
    意可作為證據使用，或未聲明異議，依刑事訴訟法第159 條
    之5 第1 項、第2 項之規定，本院審酌該證據作成之情況，
    認為適當，應得為證據。
二、實體部分：
  (一)訊據被告固不否認自任會首召集上開互助會，並於86年5 月
    19日止會之事實，核與證人丙○○○、卯○○○、甲○○、
    林福財、戊○○、子○○、辛○○、癸○○、丁○○○、丑
    ○○、寅○○、辰○於偵查中指述情節相符，並有互助會單
    1 份在卷可稽。惟被告矢口否認有何詐欺取財犯行，辯稱：
    伊當時係因車禍腳傷無法工作，無經濟來源，無力繼續支付
    會款才止會，並無詐欺犯意云云。經查：
  1.被告除召集附表一所示之互助會外，另自任會首召集附表二
    至六之5 會互助會，其會期、開標日、會員人數（均含會首
    ）分別為：(1)81年11月2 日起至87年2 月16日止，每月2 日
    開標，每3 個月加會1 次，共計86會（附表二）；(2)82年9
    月10日起至88年5 月10日止，每月10日開標，1 、4 、7 、
    10月加會1 次，共計92會（附表三）；(3)83年6 月5 日起至
    87年10月5 日止，每月5 、20日開標，共計106 會（附表四
    ）；(4)85年3 月6 日起至87年9 月6 日止，每月6 日開標，
    共計32會（附表五）；(5)85年3 月15日起至88年2 月15日止
    ，每月1 、15日開標，共計71會（附表六），上開5 會每會
    標金均為10,000元，均採內標制，是被告自85年3 月15日以
    後其每月應負擔之會款至少需款70,000元（上開編號3 、5
    之互助會，每月開標2 次）；又被告於本院審理中供稱：伊
    遭參加82年9 月10日互助會之會員「阿三哥」在開標10幾會
    左右時陸續倒了3 會，又遭參加85年3 月6 日互助會之會員
    「春仔」於開標2 、3 會後，陸續倒會2 會，再遭參加85年
    3 月15日互助會（每月開標2 次）之會員「玉枝」在開標後
    第5 或第6 會時倒會1 會等語（本院卷第122 頁），是以被
    告所述遭倒會之時間計算「阿三哥」3 會死會會款，與「春
    仔」2 會死會會款，及「玉枝」1 會死會、每月開標2 次之
    會款，被告自85年6 月後每月應負擔遭倒會會員之死會會款
    至少亦需70,000元（7 ×10,000＝70,000），加計其本身應
    負擔之會款70,000元，被告自85年6 月後每月至少需收入14
    0,000 元以上方可維持所有互助會之進行。另被告於84年間
    以其上開住所，向高雄區中小企業銀行股份有限公司（下稱
    高雄區中小企銀）辦理抵押借款6,000,000 元，借款利息為
    年息10.35 ％，該筆借款自86年5 月15日起即未繳納本息，
    嗣經高雄區中小企銀於88年間拍賣抵押物取償，被告並另向
    台灣中小企業銀行股份有限公司（下稱台灣中小企銀）借款
    3,556,820 元，約定年息為9.585 ％，而被告自85年11月11
    日起即未繳納本息，此經本院依職權調閱本院88年度執字第
    3962號卷、93年度執字第53391 號卷，核閱卷附本院86年度
    拍字第6902號民事裁定及86年度執字第28399 號債權憑證無
    訛，並為被告所不爭執，據此，被告每月應繳之銀行利息亦
    需有80,160元【（6,000,000 ×10.35 ％）÷12＝51,750，
    （3,556,820×9.585 ％）÷12＝28,410，51,750＋28,410
    ＝80,160）】。綜上所述，被告於85年6 月份以後，每月應
    負擔之會款及銀行債務總計已達220,160 元之鉅（140,000+
    80,160=220,160），而被告雖辯稱其當時賣麵營生，每月淨
    收入有10幾萬元云云（本院卷第123 頁），然被告亦自承：
    伊並未記帳，也沒有計算成本若干，伊所經營之麵攤是伊與
    二個女兒在幫忙，也兼賣冰等語（本院卷第125 頁），則被
    告既未記帳，亦不清楚成本為何，卻可明確供陳淨收入有10
    幾萬元，所述已屬可議，且傳統麵攤，產品單價不高，利潤
    有限，是否能有每月10幾萬元之淨收入，亦值可疑，且以被
    告每月需支付之死會會款及銀行債務利息已超逾22萬元，縱
    被告每月有10幾萬元之淨收入，且該收入亦無須支應日常生
    活開銷之生活費用，然以其當時之收入與資力顯已不足支付
    其每月應支出之固定債務，參以被告就前揭台灣中小企銀之
    借貸債務自85年11月11日起即開始未繳納本息，被告卻在明
    知自己無資力之情況下仍繼續召集互助會以支應其債務，足
    見被告於召集85年8 月12日之互助會時即有詐騙互助會會員
    之意，其有為自己不法所有之意圖至明，被告辯稱並無詐欺
    意思云云，並無可採。至被告辯護人雖以被告倒會前，互助
    會運作正常，足證被告起會之始並無詐欺犯意云云為辯，惟
    被告於本件起會之初，已明知自己無資力支應會款已如前述
    ，是其已可預見將來倒會之必然性，其既無資力以維持互助
    會之運作，卻仍召集會員參加該互助會，其於起會之始即有
    詐欺犯意，彰彰甚明，此並不因倒會前之互助會是否順利運
    作而有異，是辯護人上開所辯亦無可採。
  2.綜上，本案事證明確，被告上開犯行堪以認定，應依法論科
    。
  (二)論罪科刑：
  1.新舊法比較：
  (1)被告行為後，刑法及刑法施行法業於94年2 月2 日經總統以
    華總一義字第09400014901號令修正公布，並於95年7月1 日
    施行，參酌最高法院95年5 月23日刑事庭第8 次會議決議，
    修正後刑法第2 條第1 項之規定，係規範行為後法律變更所
    生新舊法律比較適用之準據法，於新刑法施行後，應適用修
    正後刑法第2 條第1 項之規定，為「從舊從輕」之比較。故
    應依法分別適用最有利於行為人之法律。
  (2)刑法第55條原係規定：「一行為而觸犯數罪名，或犯一罪而
    其方法或其結果之行為犯他罪名者，從一重處斷」；而該條
    修正後規定：「一行為而觸犯數罪名者，從一重處斷。但不
    得科以較輕罪名所定最輕本刑以下之刑」。新法但書係科刑
    之限制，為法理之明文化，非屬法律之變更，無比較適用之
    問題，應逕行適用現行刑法之規定。
  (3)罰金刑部分：被告行為後，刑法第33條第5 款業已修正施行
    ；修正後刑法第33條第5 款規定「罰金：新臺幣1, 000元以
    上，以百元計算之。」，與修正前刑法第33條第5 款規定「
    罰金：1 元以上。」不同。比較新舊法結果，本案關於法定
    刑罰金部分以舊法較有利於被告。
  (4)刑法第41條雖係關於刑罰執行事項，參照最高法院90年度台
    非字第223 號、92年度台上字第5220號、94年度台上字第85
    8 號判決要旨，若該條有所變更，亦應依刑法第2 條第1 項
    之規定，比較新舊法，以資決定應適用之法律。修正後之刑
    法第41條就易科罰金之要件「犯最重本刑為5 年以上有期徒
    刑以下之罪」及「而受6 個月以上徒刑之罪」部分，雖未變
    更，但就易科罰金之標準，由修正前之刑法第41條第1 項及
    罰金罰鍰提高標準條例第2 條之「100 元以上300 元以下折
    算1 日」（即新臺幣300 元以上900 元以下折算1 日），提
    高為「新臺幣1 千元、2 千元或3 千元折算1 日」，刑法修
    正後之易科罰金標準，顯較不利於被告。至於新法將原有「
    因身體、教育、職業、家庭之關係或其他正當事由，執行顯
    有困難」規定，予以刪除，因該部分係屬於檢察官指揮執行
    時，所應審酌事項之規定（最高法院77年度台非字第158 號
    判決參照），而與法院應否諭知易科罰金之要件判斷無涉，
    從而，比較修正前、後之刑法、罰金罰鍰提高標準條例之規
    定，仍以修正前之刑法及罰金罰鍰提高標準條例之規定，較
    有利於被告。
  2.核被告所為，係犯修正前刑法第339條第1項之詐欺取財罪。
    被告於同時向各互助會會員，詐取95年8 月12日之首會會款
    ，係一行為同時觸犯數罪名，應依想像競合犯之規定，從其
    一重之詐欺取財罪處斷。公訴意旨雖認被告於此係詐騙活會
    會員之互助會會款，惟被告於起會之初，即有詐騙之意並詐
    得首期之互助會會款，是其詐騙之對象乃係參與本次互助會
    之會員全體，並不限於嗣後未標得會款之活會會員，公訴意
    旨就此顯有誤認。本院爰審酌被告明知自己經濟狀況不佳，
    已陷於無資力之情況，竟仍召集互助會，致不知情之會員繳
    交會款，危害社會經濟秩序，並侵害各會員之權益，且於倒
    會後逃逸逾10年，完全未與會員處理會款事宜，賠償會員之
    損失，犯後復飾詞狡辯，並無悔意，惡性非輕，實應予嚴懲
    ，惟念及其未受有期徒刑以上刑之宣告，有台灣高等法院被
    告前案紀錄表1 份在卷可參，並其犯罪動機、目的、手段等
    一切情狀，量處如主文所示之刑。又本案被告犯罪時間在96
    年4 月24日以前，合於中華民國九十六年罪犯減刑條例第3
    條第1 項第15款之減刑規定，應減其宣告刑二分之一，而犯
    最重本刑為5 年以下有期徒刑之刑之罪，依本條例規定減為
    6 月以下有期徒刑、拘役者，應於為減刑裁判時，併諭知易
    科罰金之折算標準，中華民國九十六年罪犯減刑條例第9 條
    亦定有明文，故爰斟酌被告為國小肄業、家境小康等情，併
    諭知易科罰金之折算標準如主文所示。
三、不另為無罪諭知部分：
  (一)公訴意旨另以：被告明知其經濟狀況不佳，並無支付會款之
    資力，竟基於意圖為自己不法所有之概括犯意，自81年11月
    2 日起，自任會首，連續在其上開住處，召集如附表二至六
    所示之互助會5 會，致告訴人丙○○○、卯○○○、甲○○
    、林福財（改名：庚○○）、戊○○、子○○、辛○○、癸○○、丁○○○、丑○○、寅○○、辰○等會員陷於錯誤而
    陸續交付會款，嗣於86年5 月19日，被告中途宣告全面止會
    且避不見面，告訴人丙○○○等始知受騙，因認此部分亦涉
    犯刑法第339 條第1 項詐欺取財罪嫌等語。
  (二)按犯罪事實應依證據認定之，無證據不得推定其犯罪事實。
    又不能證明被告犯罪者，應諭知無罪之判決，刑事訴訟法第
    154 條、第301 條第1 項分別定有明文。次按事實之認定，
    應憑證據，如未能發現相當證據，或證據不足以證明，自不
    能以推測或擬制之方法，為裁判基礎；且認定不利於被告之
    事實須依積極證據，苟積極證據不足為不利於被告事實之認
    定時，即應為有利於被告之認定；另認定犯罪事實所憑之證
    據，雖不以直接證據為限，間接證據亦包括在內，然而無論
    直接證據或間接證據，其為訴訟上之證明，須於通常一般之
    人均不致有所懷疑，而得確信其為真實之程度者，始得據為
    有罪之認定，倘其證明尚未達到此一程度，而有合理之懷疑
    存在而無從使事實審法院得有罪之確信時，即應由法院為諭
    知被告無罪之判決，亦有最高法院40年台上字第86號、30年
    台上字第816 號、76年台上字第4986號判例意旨足資參照。
    末按民事債務當事人間，若有未依債務本旨履行給付之情形
    ，在一般社會經驗而言，原因非一；其因不可歸責之事由無
    法給付，或因合法得對抗他造主張抗辯而拒絕給付，其至債
    之關係成立後，始行惡意遲延給付，皆有可能，非必出於自
    始無意給付之詐欺犯罪一端；又刑事被告依法不負自證無罪
    之義務，故在別無積極證據之情形下，自難違反刑事訴訟法
    第154 條之規定，以被告單純債務不履行之狀態，推定被告
    自始即有不法所有之意圖而施用詐術。
  (三)公訴意旨認定被告有詐欺取財犯行，無非以告訴人丙○○○
    等人之指述，及互助會單為據。訊據被告固坦承自任會首召
    集附表二至六之互助會，並於86年5 月19日後全面止會之事
    實，核與告訴人丙○○○等人之指述相符，並有各該互助會
    單在卷可稽，惟堅決否認有何詐欺取財犯行，並辯稱：伊係
    因車禍後無力支付才止會，並無詐欺之意等語，經查：附表
    二、三、四所示之互助會，分別於81年11月2 日、82年9 月
    10日、83年6 月5 日所召集，而此3 會互助會迄至被告於86
    年5 月19日全面止會前，已運作3 、4 年以上，其中會員即
    告訴人戊○○參加81年11月2 日、83年6 月5 日之互助會，
    及告訴人寅○○參加83年6 月5 日之互助會，並均曾標得會
    款而經被告如數給付會款，此經告訴人戊○○、寅○○供明
    在卷（本院卷第67、68頁），則被告若於召集之初即有詐騙
    意圖，應無持續進行上揭互助會長達3 年多，且給付得標會
    員會款之理。另被告所召集附表五、六之互助會，雖係於85
    年3 月間所連續召集，而不無以會養會之嫌，然會首須款週
    轉而起會為必然現象，尚難以需款週轉而推定其起會之初即
    具不法所有意圖，且此85年3 月間所召集之互助會迄至被告
    全面止會時止，亦已運作長達1 年餘，而依被告前揭所述，
    除參加82年9 月10日互助會之倒會會員「阿三哥」外，其餘
    倒會之會員「春仔」、「玉枝」均係參加此85年3 月間所召
    集之互助會，則在此之前，被告僅遭會員「阿三哥」倒會，
    並於「阿三哥」倒會後（約83年5 月後）尚能支付會款至85
    年3 月間始再行召集互助會，足見被告於斯時尚未陷於無資
    力之情況，自難以其事後止會之客觀情況而認其於起會之始
    主觀上即有詐騙之犯意。至證人壬○○固於本院審理中結證
    稱：被告於腳部車禍受傷後仍有開標向之收取會款等語，然
    此為被告所否認，且證人壬○○上開證述內容與告訴人丙○○○等一致供稱被告於車禍後即未開標等語亦屬相違，況證
    人壬○○就被告向其收會錢時腳部傷勢情況、車禍後共收取
    幾次會錢、事後止會情況等節，均無法為清楚之證述，自難
    以證人壬○○上開具有瑕疵之證言遽而為不利於被告之認定
    ，而於此並無證據證明被告在此期間有冒用他人名義投標或
    拒絕給付標金或於止會後又向會員詐取標金之情況，依罪證
    有疑利於被告之證據原則，自應為有利於被告之認定。此外
    ，復查無其他積極證據足證被告召集附表二至六所示之互助
    會之初，即有不法所有之意圖，其犯罪自屬不能證明，本應
    為無罪之判決，惟此部分經檢察官認與上揭經起訴論罪科刑
    之部分有連續犯之裁判上一罪關係，爰不另為無罪之諭知。
據上論斷，應依刑事訴訟法第299 條第1 項前段，刑法第2 條第
1 項前段、第55條，修正前刑法第339 條第1 項、第41條第1 項
前段，中華民國九十六年罪犯減刑條例第2 條第1 項第3 款、第
7條 、第9 條，罰金罰鍰提高標準條例第1 條前段，廢止前罰金
罰鍰提高標準條例第2 條規定，判決如主文。
本案經檢察官乙○○到庭執行職務。
中　　華　　民　　國　　96　　年　　11　　月　　22　　日
                  刑事第十三庭審判長法  官  黃惠玲
                                    法  官  黃苙荌
                                    法　官  郭宜芳
以上正本證明與原本無異。
如不服本判決，應於判決送達後10日內，向本院提出上訴狀。
中　　華　　民　　國　　96　　年　　11　　月　　22　　日
                                    書記官  何承育
附錄本案論罪科刑法條全文：
中華民國刑法第339條
（普通詐欺罪）
意圖為自己或第三人不法之所有，以詐術使人將本人或第三人之
物交付者，處5 年以下有期徒刑、拘役或科或併科1 千元以下罰
金。
以前項方法得財產上不法之利益或使第三人得之者，亦同。
前二項之未遂犯罰之。
